【裁判字號】    97,重勞上更(二),1
【裁判日期】    980325
【裁判案由】    給付補償金等
【裁判全文】
臺灣高等法院高雄分院民事判決     97年度重勞上更(二)字第1號
上  訴  人  甲○○
訴訟代理人  陳忠勝律師
被上訴人    貴成土木包工業（乙○○、宋國偉之合夥）
法定代理人  乙○○
被上訴人    台灣省高雄農田水利會
法定代理人  丁○○
追 加 被告  丙○○
上列三人共同
訴訟代理人  楊申田律師
            李亞玄律師
上列當事人間請求給付補償金等事件，上訴人對於民國93年8 月
16日臺灣高雄地方法院92年度重勞訴字第7 號第一審判決提起上
訴，並為訴之追加，經最高法院第二次發回更審，本院於民國98
年3 月11日言詞辯論終結，判決如下：
    主  文
原判決關於駁回上訴人後開第二項之訴部分，及該部分假執行之
聲請，暨訴訟費用（除確定部分外）之裁判均廢棄。
被上訴人應再連帶給付上訴人新台幣壹佰玖拾捌萬元，及自民國
九十二年七月十日起至清償日止，按週年利率百分之五計算之利
息。
追加被告於被上訴人貴成土木包工業之合夥財產不足清償前項金
額時，應就不足額部分與被上訴人貴成土木包工業負連帶給付責
任。
第一審訴訟費用（除確定部分外）由被上訴人連帶負擔；第二審
、追加之訴及發回前第三審訴訟費用（除確定部分外）均由被上
訴人及追加被告連帶負擔。
本判決第二、三項所命給付部分，於上訴人以新台幣陸拾陸萬元
為被上訴人及追加被告預供擔保後得假執行，但被上訴人及追加
被告如於假執行程序實施前以新台幣壹佰玖拾捌萬元為上訴人預
供擔保，得免為假執行。
    事實及理由
一、本件上訴人於原審起訴時，誤認被上訴人貴成土木包工業為
    丙○○獨資經營，故以「丙○○即貴成土木包工業」為被告
    起訴。嗣於本院前審（93年度重勞上字第4 號）審理時，上
    訴人始知悉被上訴人貴成土木包工業原係追加被告丙○○及
    宋國偉所合夥經營，且丙○○已於民國92年12月間退夥，由
    乙○○加入合夥，改由乙○○及宋國偉共同合夥經營，遂請
    求將被上訴人「丙○○即貴成土木包工業」更正為「貴成土
    木包工業」，其法定代理人為該合夥組織之代表人乙○○，
    故上訴人將被上訴人貴成土木包工業之組織由獨資更正為合
    夥，經核於法尚無不合，應予准許。被上訴人主張上訴人將
    「丙○○即貴成土木包工業」變更為貴成土木包工業，其訴
    之變更係不合法云云，不足採信，核先敘明。
二、上訴人於本院前審（93年度重勞上字第4 號）追加貴成土木
    包工業原合夥人丙○○為被告，核上訴人對追加被告請求之
    基礎事實，與其於原審對被上訴人起訴請求之基礎事實為同
    一，依民事訴訟法第446 條第1 項但書、第255 條第1 項第
    2 款之規定，上訴人為訴之追加，應予准許，被上訴人主張
    上訴人追加丙○○為被告，於法不合云云，亦無足取。
三、本件上訴人起訴主張：上訴人自89年5 月25日起即受僱於被
    上訴人貴成土木包工業（於本件事故發生時，貴成包工業之
    合夥人為追加被告及宋國偉），日薪為新臺幣（下同）1,20
    0 元，至同年7 月中旬調薪至日薪1,500 元，每月工作日數
    約25日。被上訴人貴成土木包工業於89年6 月12日向被上訴
    人台灣省高雄農田水利會（下稱高雄水利會）承攬高雄縣美
    濃鎮獅子頭圳一幹線護欄改善工程（下稱系爭工程）。上訴
    人於89年8 月5 日在系爭工程位於高雄縣美濃鎮○○街農田
    灌溉水圳工地工作時，因工作用榔頭掉入水圳中，上訴人乃
    於當日下午5 時45分許跳入圳中撿拾，不慎摔傷，造成頸椎
    受傷合併四肢癱瘓，已達重度殘障程度，領有重度殘障手冊
    。上訴人因本件職業災害受傷後，本得申請勞工保險相關殘
    廢給付，惟因被上訴人貴成土木包工業並未依法為上訴人投
    保勞工保險，致上訴人喪失申請勞保給付之權利，此項不利
    益應由被上訴人貴成土木包工業負責賠償，而被上訴人高雄
    水利會為系爭工程之事業單位，亦應負職業災害補償之責。
    爰依勞動基準法第59條、第62條第1 項之規定，請求被上訴
    人應連帶給付上訴人醫療費用補償11,465,404元（包括就醫
    費用301,650 元、看護費用5,790,329 元、增加生活需要之
    費用5,373,425 元）、工資補償11,323,961元及殘廢補償2,
    700,000 元，共計25,489,365元等語。聲明求為判決：(一)被
    上訴人應連帶給付上訴人25,489,365元，及自起訴狀繕本送
    達翌日起至清償日止，按週年利率5%計算之利息。(二)願供擔
    保請准宣告假執行。
四、被上訴人及追加被告則以：上訴人非執行業務而受傷，自無
    適用勞動基準法予以職業災害補償之餘地，如認係屬職業災
    害，則同意按每日平均工資1,100 元計算本件上訴人之殘廢
    補償金額等語置辯。答辯聲明求為判決：(一)駁回上訴人之訴
    及假執行之聲請。(二)如受不利判決，願供擔保請准免為假執
    行。
五、原審為上訴人全部敗訴之判決，上訴人不服，提起上訴，經
    本院前審以95年度重勞上更(一)字第3 號判決被上訴人應連帶
    給付上訴人4,158,396 元（包括醫療費用936,396 元、工資
    補償792,000 元、殘廢補償2,700,000 元，再扣除被上訴人
    已給付上訴人醫療補助款270,000 元後，計4,158,396 元）
    ，及自92年7 月10日起至清償日止，按週年利率5%計算之利
    息。追加被告於被上訴人貴成土木包工業之合夥財產不足清
    償前項金額時，應就不足額部分與被上訴人貴成土木包工業
    負連帶給付責任，駁回上訴人其餘之上訴。被上訴人不服，
    提起上訴，經最高法院以97年度台上字第2034號就上訴人請
    求殘廢補償2,700,000 元本息部分發回本院審理，並駁回被
    上訴人其餘之上訴。上訴人在本院減縮殘廢補償費為1,980,
    000 元及其利息。上訴及追加聲明求為判決：(一)原判決關於
    駁回上訴人後開第二項部分，及該部分假執行之聲請，暨訴
    訟費用之裁判均廢棄。(二)被上訴人應再連帶給付上訴人1,98
    0,000 元，及自起訴狀繕本送達翌日即92年7 月10日起至清
    償日止按年息5%計算之利息。(三)追加被告於被上訴人貴成土
    木包工業之合夥財產不足清償前項金額時，應就不足額部分
    與被上訴人貴成土木包工業負連帶給付責任。(四)如受勝訴判
    決，上訴人願供擔保，請准宣告假執行。被上訴人及追加被
    告則答辯聲明求為判決: (一)上訴及追加之訴均駁回。(二)第一
    、二審（除確定部分外）及發回前第三審訴訟費用均由上訴
    人負擔。(三)如受不利判決，願供擔保免為假執行。〔關於本
    院前審（即95年度重勞上更(一)字第3 號）判決命被上訴人應
    連帶給付上訴人醫療費用936,396 元本息及工資補償792,00
    0 元本息，暨追加被告於被上訴人貴成土木包工業之合夥財
    產不足清償上開金額時，應就不足額部分與被上訴人貴成土
    木包工業負連帶給付責任部分，業經最高法院判決駁回被上
    訴人及追加被告之上訴而告確定。另上訴人經本院更(一)審駁
    回其餘上訴，及於本次更(二)審減縮之殘廢補償費720,000 元
    部分，亦均告確定。〕
六、兩造不爭執事項如下：
  (一)上訴人係受僱於被上訴人貴成土木包工業，於本件事故發生
    時，貴成土木包工業之合夥人為追加被告及宋國偉，負責人
    為追加被告，嗣追加被告於92年12月間退夥，由乙○○加入
    合夥，並擔任被上訴人貴成土木包工業之負責人。
  (二)被上訴人貴成土木包工業於89年6 月12日向被上訴人台灣省
    高雄農田水利會承攬系爭工程。於89年8 月5 日下午5 時45
    分許，在系爭工程位於高雄縣美濃鎮○○街農田灌溉水圳之
    工地，上訴人因榔頭掉入水圳中，以頭下腳上之方式跳入水
    圳欲撿拾榔頭，因圳中水位太淺造成頸椎受傷，致四肢癱瘓
    ，本件如係屬職業災害，兩造同意按每日平均工資1,100 元
    計算本件上訴人之殘廢補償金額。
七、兩造爭執事項如下：(一)本件是否屬於職業災害？(二)如本件係
    屬於職業災害，上訴人依勞動基準法第59條第3 款及第62條
    第1 項之規定，請求被上訴人連帶給付本件之殘廢補償金額
    198 萬元及其法定遲延利息，有無理由？茲就此爭執點分述
    如下：
（一）本件是否屬於職業災害？
    按「為訴訟標的之法律關係，於確定之終局判決中已經裁判
    者，就該法律關係即有既判力，當事人雖僅於新訴訟用作攻
    擊防禦方法，法院亦不得為反於確定判決意旨之裁判。」，
    有最高法院30年度上字第8 號判例可資參照。查，本院前審
    〔95年度重勞上更(一)字第3 號〕認上訴人於89年8 月5 日在
    系爭工程位於高雄縣美濃鎮○○街農田灌溉水圳工地工作時
    ，因工作用榔頭掉入水圳中，而跳入圳中撿拾，不慎摔傷，
    造成頸椎受傷合併四肢癱瘓，已達重度殘障程度，係屬職業
    災害，而依勞動基準法第59條第1 、2 款判決命被上訴人應
    連帶給付上訴人醫療費用936,396 元及工資補資費792,000
    元，追加被告於被上訴人貴成土木包工業之合夥財產不足清
    償前項金額時，應就不足額部分與被上訴人貴成土木包工業
    負連帶給付責任，被上訴人及追加被告就此部分（指醫療費
    用及工資補資費部分）判決不服，提起上訴，業經最高法院
    以97年度台上字第2034號判決駁回被上訴人及追加被告之上
    訴而告確定等情，有民事判決書在卷可參。準此，上開確定
    判決就兩造間之重要爭點即本件是否屬於職業災害，已判斷
    係屬職業災害，是就同一案件，本院就上開確定判決意旨及
    所認定之重要爭點法律關係（即本件係屬職業災害），皆不
    得任作相反之判斷或主張。故被上訴人及追加被告主張本件
    非屬職業災害云云，自不足採信。
（二）如本件係屬於職業災害，上訴人依勞動基準法第59條第3
      款及第62條第1 項之規定，請求被上訴人連帶給付本件之
      殘廢補償金額198 萬元及其法定遲延利息，有無理由？
    1.按勞動基準法第59條第3 款規定，勞工因遭遇職業災害而
      致死亡、殘廢、傷害或疾病時，於勞工經治療終止後，經
      指定之醫院診斷，審定其身體遺存殘廢者，雇主應按其平
      均工資及其殘廢程度，一次給予殘廢補償。殘廢補償標準
      ，依勞工保險條例有關之規定。勞動基準法第59條第3 款
      定有明文。而勞工保險條例第53條第1 項所規定之附表二
      「殘廢給付標準表」（下稱「殘廢給付標準表」）神經障
      害第5 項記載「中樞神經系統機能遺存極度障害，終身不
      能從事任何工作，經常需醫療護理或專人周密照護者。」
      ，屬第一級殘廢等級，其給付標準為1,200 日。又依勞工
      保險條例第54條第1 項規定，被保險人因職業傷害或罹患
      職業病，經治療終止後，如身體遺存障害，適合「殘廢給
      付標準表」規定之項目，並經保險人自設或特約醫院診斷
      為永久殘廢者，依同表規定之殘廢等級及給付標準，增加
      50% ，一次請領殘廢補償費。是依上開規定，如被保險人
      因職業傷害，經治療終止後，身體仍遺存障害符合「殘廢
      給付標準表」所示神經障害第5 項第一級殘廢等級，且經
      診斷為永久殘廢者，則殘廢補償金之給付標準為1,800 日
      〔1,200 日x （1+ 50%）=1,800日〕。
    2.查，上訴人主張其因本件職業災害受傷後，業已四肢癱瘓
      ，終身無法復原而遺存殘廢，並領有重度殘障手冊等情，
      業據其提診斷證明書、病症暨失能診斷證明書及殘障手冊
      （見原審調解卷第11頁、原審重勞訴卷第197 頁、本院前
      審更(一)卷第82頁、本院前審重勞上卷一第76頁）等為證，
      且為被上訴人及追加被告所不爭執，堪認屬實。又上訴人
      之傷勢，經財團法人長庚紀念醫院高雄分院鑑定結果認為
      ：「上訴人雙上肢彎曲三分，肌力伸展三分，手指彎曲零
      分；雙下肢肌力為零分。平日以輪椅代步，終身不能從事
      任何工作，日常生活需專人周密照顧，應符合勞工保險『
      殘廢給付標準表』之神經障害第5 項第一級。」，有財團
      法人長庚紀念醫院高雄分院94年6 月20日94長庚院高字第
      451779號覆本院前審函（見本院重勞上卷一第217 頁）在
      卷可稽，足認上訴人之殘廢程度已符合「殘廢給付標準表
      」之神經障害第5 項第一級殘廢等級，且終身無法復原，
      屬永久殘廢，故依前開規定及說明，上訴人得請求之殘廢
      補償為1,800 日。又兩造同意按每日平均工資1,100 元計
      算本件上訴人之殘廢補償金額，準此，上訴人請求僱用人
      即被上訴人貴成土木包工業給付殘廢補償費1,980,000 元
      （1,100 元x1,800日=1,980,000元）及其法定遲延利息，
      應屬有據。又被上訴人高雄水利會為系爭工程之事業單位
      乙節，為兩造所不爭執，是依勞動基準法第62條第1 項之
      規定，系爭工程之事業單位即被上訴人高雄水利會就上開
      殘廢補償費，應與承攬人即被上訴人貴成土木包工業負連
      帶補償責任，被上訴人高雄水利會主張其係系爭工程之定
      作人，非承攬人，亦非上訴人之僱主，其毋庸依勞動基準
      法第62條第1 項規定負連帶補償責任云云，無足取。
    3.次按，合夥人退夥後，對於其退夥前合夥所負之債務，仍
      應負責。又合夥財產不足清償合夥之債務時，各合夥人對
      於不足之額連帶負其責任，為民法第690 條、第681 條分
      別定有明文。查，於本件職業災害發生時，追加被告係被
      上訴人貴成土木包工業之合夥人乙節，為兩造所不爭執，
      是依前開民法第690 條、681 條之規定，追加被告仍應就
      本件事故之發生，對其合夥即被上訴人貴成土木包工業應
      負之本件職業災害補償責任負責，且於被上訴人貴成土木
      包工業之合夥財產不足清償債務時，對於不足之額連帶負
      其責任，是上訴人請求追加被告就被上訴人貴成土木包工
      業之合夥財產不足清償上開殘廢補償費及其利息時，就不
      足之額負連帶給付責任，為有理由，應予准許。追加被告
      主張其已退夥，自毋庸為上開殘廢補償費負清償之責云云
      ，應屬無據。
八、綜上所述，上訴人本於勞動基準法第59條第3 款、第62條第
    1 項、及民法第第681 條、第690 條之規定，請求被上訴人
    連帶給付1,980,000 元，及自起訴狀繕本送達翌日即92年7
    月10日起至清償日止按年息5%計算之利息；暨追加被告於被
    上訴人貴成土木包工業之合夥財產不足清償前項金額時，應
    就不足額部分與被上訴人貴成土木包工業負連帶給付責任，
    均為有理由，應予准許。又兩造分別陳明願供擔保為准、免
    假執行之宣告，經核於法並無不合，爰分別酌定相當擔保金
    額准許之。原審就上開命被上訴人連帶給付部分，為上訴人
    敗訴之判決，並駁回其假執行之聲請，尚有未洽，上訴意旨
    求予廢棄改判，為有理由，爰由本院予以廢棄改判如主文第
    2 項所示。
九、據上論結，本件上訴及追加之訴均為有理由，依民事訴訟法
    第450 條、第85條第2 項、第463 條、第390 條第2 項、第
    392 條，判決如主文。
中    華    民    國    98    年    3    月    25   日
                            勞工法庭
                                審判長法官  張國彬
                                法      官  吳登輝
                                法      官  鄭月霞
以上正本證明與原本無異。
如對本判決上訴，須於判決送達後20日內向本院提出上訴狀，其
未表明上訴理由者，應於上訴後20日內向本院提出上訴理由書（
均須按他造當事人之人數附繕本）。上訴時應提出委任律師或具
有律師資格之人之委任狀，並依附註條文規定辦理。
中    華    民    國    98    年    3    月    25   日
                                書  記  官  吳新貞
附註：
民事訴訟法第466 條之1 ：
對於第二審判決上訴，上訴人應委任律師為訴訟代理人，但上訴
人或其法定代理人具有律師資格者，不在此限。
上訴人之配偶、三親等內之血親、二親等內之姻親，或上訴人為
法人、中央或地方機關時，其所屬專任人員具有律師資格並經法
院認適當者，亦得為第三審訴訟代理人。
第1 項但書及第2 項情形，應於提起上訴或委任時釋明之。

司法院資訊處製作；財團法人民間司法改革基金會備份。
